【裁判字號】    89,訴,543
【裁判日期】    900724
【裁判案由】    分割共有物
【裁判全文】
臺灣雲林地方法院民事判決  八十九年度訴字第五四三號
    原      告  丙  ○
    訴訟代理人  丁○○
    被      告  乙○○
                甲○○
右當事人間請求分割共有物事件，本院判決如左：
    主      文
兩造共有坐落雲林縣古坑鄉○○○段四七四之一地號、地目建、面積零點壹壹伍捌公
頃土地，其分割方法如附圖所示：Ａ部分面積零點零參捌陸公頃由原告丙○取得；Ｂ
部分面積零點零柒柒貳公頃由被告乙○○、甲○○共同取得，並按應有部分各為二分
之一之比例保持共有。
兩造共有坐落雲林縣古坑鄉○○段四七四之一八地號、地目建、面積零點零壹貳零公
頃土地，其分割方法如附圖所示：Ｃ部分面積零點零零肆零公頃由原告丙○取得；Ｄ
部分面積零點零零捌零公頃由被告乙○○、甲○○共同取得，並按應有部分各為二分
之一之比例保持共有。
訴訟費用由被告乙○○、甲○○各負擔三分之一，餘由原告負擔。
    事      實
甲、原告方面：
  一、聲明：求為判決如主文第一、二項所示。
  二、陳述：坐落雲林縣古坑鄉○○○段四七四之一地號、地目建、面積○‧一一五
      八公頃（登記簿登載面積為○‧一一九七公頃）土地及坐落同段四七四之一八
      地號、地目建、面積○‧○一二○公頃土地（下稱系爭土地），為兩造所共有
      ，二筆土地每人應有部分比例均為三分之一，系爭土地並無因物之使用目的不
      能分割或契約定有不分割期限之情形，惟兩造迭經協調，均無法達成分割之協
      議，爰訴請裁判分割。另本件四七四之一地號土地之登記面積與地政機關依地
      籍圖實測所得之面積不符部分，同意依地政機關依地籍圖實測所得之面積分割
      ；分割時，不考慮系爭土地上之建物。
  三、證據：提出地籍圖謄本、土地登記謄本各一份。
乙、被告方面：
    聲明及陳述：同意將本件系爭土地分別分割，又被告分得部分均願按原應有部分
    比例繼續保持共有，贊同原告所提之分割方案。至何以本件四七四之一地號土地
    登記簿登載面積與地政機關依地籍圖實測所得之面積不符，並不清楚；分割時，
    不考慮系爭土地上之建物。
丙、本院依職權到場履勘並囑託雲林縣斗六地政事務所測繪分割圖。
    理      由
一、按共有人除因物之使用目的不能分割，或契約訂有不分割之期限者外，得隨時請
    求分割共有物；共有物之分割，依共有人協議之方法行之，分割之方法不能協議
    決定者，法院得因任何共有人之聲請以裁判分割，民法第八百二十三條第一項、
    第八百二十四條第一項定有明文。本件原告主張系爭土地為兩造所共有，各共有
    人之應有部分均為三分之一，而系爭土地屬建地，性質上並無因物之使用目的不
    能分割之情形，兩造復未約定有不分割之期限，但兩造無法達成分割協議等情，
    業據原告提出土地登記謄本、地籍圖謄本各一份為證，並為被告所不爭執，自堪
    信為真實。是原告以系爭土地兩造未能達成分割協議，訴請裁判分割，自屬有據
    ，應予准許。
二、按法院分割共有物，應依共有物之性質、經濟效用及全體共有人之利益為適當之
    分配。查，本件系爭四七四之一地號土地略屬梯形狀，呈西北東南走向，其北向
    鄰接鄉道，西側連接既成巷道，其南側則與本件另一筆系爭四七四之一八地號土
    地（呈三角形狀）相鄰接等情，業經本院勘驗現場屬實，製有勘驗筆錄及現場照
    片四幀在卷可稽，並命雲林縣斗六地政事務所人員製作複丈成果圖附卷可資佐證
    。又查，兩造就系爭土地之分割方法，嗣於訴訟進行中雙方業經達成共識，即被
    告同意依原告所提如附圖所示之方案分割，並願就渠等分得部分繼續保持共有，
    亦即兩造共有系爭四七四之一地號土地分割方式，如附圖所示Ａ部分面積○‧○
    三八六公頃由原告取得；Ｂ部分面積○‧○七七二公頃由被告乙○○、甲○○共
    同取得，並按應有部分各為二分之一之比例保持共有。另兩造共有系爭四七四之
    一八地號土地分割方式，如附圖所示Ｃ部分面積○‧○○四○公頃由原告取得；
    Ｄ部分面積○‧○○八○公頃由被告乙○○、甲○○共同取得，並按應有部分各
    為二分之一之比例保持共有。兩造既已同意如上之分割方法，足見上開分割方法
    應係符合全體共有人之利益，而經本院依共有物之性質及分割之經濟效用等情詳
    為審酌後，亦認前揭分割方案對共有人全部均為有利，即為適當。爰定其分割方
    法如主文第一、二項所示。末法院囑託地政機關測量分割之土地，發現其面積與
    土地登記簿所載者不符，如其不符原因純係登記錯誤或純係技術引起之原測量錯
    誤，地政機關得於發現錯誤時，逕為辦理更正登記完畢後，通知土地所有權人及
    法院，為土地登記規則第一百二十一條及地籍測量實施規則第二百四十七條所明
    定。除上開不符原因外，法院自可參考地政機關實測面積，判決分割，嗣待判決
    確定後，再由當事人持該判決逕向地政機關聲請一併為更正與分割之登記，有內
    政部八十三年台內地字第八三七九九七九號函可資參照。查，系爭土地經本院命
    雲林縣斗六地政事務所測量分割之土地結果，系爭四七四之一地號土地其土地登
    記簿之面積為○．一一九七公頃，實際測量計算所得之面積則為○．一一五八公
    頃，此有系爭土地複丈成果圖及土地登記簿謄本在卷可憑，而原告復向本院表明
    願依實測面積分割，是依上說明，本院自可參考地政機關實測面積，判決分割，
    嗣待判決確定後，再由兩造持該判決逕向地政機關聲請一併為更正與分割之登記
    ，附此敘明。
據上論結，原告之訴為有理由，依民事訴訟法第八十一條第二款、第八十五條第一項
但書、第七十八條，判決如主文。
中      華      民      國    九十      年      七      月    二十四    日
                                  臺灣雲林地方法院民事庭
~B法      官  蔣得忠
右為正本係照原本作成
如對本判決上訴須於判決送達後二十日內向本院提出上訴狀。（須附繕本）
中      華      民      國    九十      年      七      月    二十四    日
~B法院書記官


司法院資訊處製作；財團法人民間司法改革基金會備份。
